【裁判字號】    89,訴,562
【裁判日期】    900928
【裁判案由】    盜匪等
【裁判全文】
臺灣高雄地方法院刑事判決                          八十九年度訴字第五六二號
    公  訴  人  臺灣高雄地方法院檢察署檢察官
    被      告  壬○○
    被      告  辛○○
    被      告  丙○○
    右  三  人
    指定辯護人  甲○
右列被告因盜匪等案件，經檢察官提起公訴（八十八年度偵字第二０七一五號），甲○判決如左：
    主  文
壬○○、辛○○共同以加害財產之事，恐嚇他人，致生危害於安全，均處有期徒刑肆
月，如易科罰金，均以參佰元折算壹日。
丙○○無罪。
    事  實
一、戊○○（另案偵辦）夥同壬○○、辛○○共同基於乘他人急迫，貸以金錢，而取
    得與原本顯不相當重利之概括犯意，自民國八十八年四月十五日，在報紙以刊登
    電話0000000000號，經營小額金錢貸款之地下錢莊業務，乘丁○○、
    庚○○、乙○○、李靖鈁急需用錢之際，要索以每十天為一期，本金新台幣（下
    同）五萬元，每期一萬元之利息，並先預扣，十天後，每遲延一日加付利息一千
    元，藉此取得與原本顯不相當之重利。嗣於八十八年七月二十一日，因庚○○借
    款三萬元後，無力按時償還，戊○○竟唆使壬○○、辛○○，於該日下午二時許
    ，自隔壁空屋進入高雄市○○○路六五之四號庚○○之住處討債（非法侵入住宅
    部分未據告訴），壬○○、辛○○於進入庚○○之住處後，竟共同基於恐嚇危害
    安全之犯意，於庚○○交付手鍊、手錶、行動電話及現金三千元為擔保後欲離去
    時說「如不還債務要拿汽油來」等語，致庚○○心生畏懼，足生危害於安全。嗣
    同年八月十六日下午八時許，壬○○、辛○○欲前往乙○○工作場所催討債務時
    ，為警當場查獲。
二、案經高雄市政府警察局鼓山分局報請臺灣高雄地方法院檢察署檢察官偵查起訴。
    理  由
壹、壬○○、辛○○有罪部分：
一、訊據被告壬○○、辛○○固不否認確曾於八十八年七月二十一日曾至庚○○之住
    處，並於取得庚○○所交付之手鍊等物後，由被告壬○○向庚○○說「如不還債
    務要拿汽油來」等語（見八十八年八月十七日偵訊筆錄、甲○八十九年五月二十
    四日訊問筆錄），惟均否認有何重利之犯行，辯稱：不知所討之債務是高利貸，
    亦不知戊○○從事何業云云。經查：本案共犯戊○○有從事重利之犯行，業據證
    人乙○○於警訊時證稱：「我於八十八年四月十五日看台灣新聞報所刊登之借款
    廣告，而向地下錢莊借錢，地點是在高雄市○○區○○街二二七號內。」「我是
    看報之後，以刊登在報紙上之0000000000號行動電話與綽號『阿林』
    年約四十歲男子聯絡借款事宜，而於八十八年四月十五日十六時許，約定在高市
    ○○街二二七號內，向綽號『阿林』借款新台幣五萬元，而實際借給我只有四萬
    元（因先被扣除一萬元利息），利息計算方式為每十天為一期，新台幣一萬元，
    如果遲繳，則每遲繳一天要另加一千元。」「口卡片中戊○○就是借我錢綽號『
    阿林』男子。」另證人丁○○亦證稱：「由於乙○○向綽號『阿林』男子借五萬
    元，所以每十天利息就必須支付一萬元，如果每遲延繳利息，則一天需加付一千
    元，因為乙○○無力償還，所以我與庚○○基於朋友立場，不忍見乙○○被錢莊
    逼債，遂於八十八年六月二日十五時許，於高市○○街六七號五樓之五約了『阿
    林』男子，共同向其借款新台幣三萬元，並且由庚○○提供身分證一張及簽發面
    額新台幣六萬元本票一張作抵押，當時『阿林』扣除利息六千元，並且再扣除乙○○之前所借未付之利息一萬元，因此我與庚○○實際上只拿了一萬四千元，並
    言明利息每十日需支付六千元。」再證人庚○○亦證稱：「於八十八年六月二日
    中午十五時許，約於高市○○街六七號五樓之五丁○○住處見面，同時借款新台
    幣三萬元，以我的身分證作抵押，並扣了利息六千元，並扣了丁○○前借貸之利
    息一萬元，餘一萬四千元我全交給丁○○，並言明利息每十日需支付六千元。」
    等語屬實（見八十八年八月十六日警訊筆錄），而被告壬○○、辛○○於八十八
    年八十八年七月二十一日竟於戊○○要求其前往向證人庚○○討債時，自隔壁空
    屋擅自進入證人庚○○之住處，且於欲離去時，更口出惡言，使證人庚○○心生
    畏懼，二人再於同年七月二十九日前往證人乙○○之工作處，催討債務，被告壬○○更持空瓶打乙○○，之後復於同年八月十六日再度欲前往證人乙○○之工作
    處所欲催討債務等事實，亦據被告壬○○供陳在卷，並有證人己○○證述在卷（
    見八十八年八月十七日偵訊筆錄、八十八年八月十六日警訊筆錄），而被告壬○○明知其所欲催討之債務係屬高利貸（見甲○九十年四月二十五日訊問筆錄），
    而被告辛○○則於與被告壬○○非法進入證人庚○○之住處，且見被告壬○○以
    恐嚇言語催討債務，之後又再度與被告壬○○前往證人乙○○工作處所催討債務
    ，並發生持空瓶打人之行為，對於其屬高利貸之行為，亦應有所明知，從而，縱
    貸放金錢之時，被告壬○○、辛○○並未知悉，惟其事後仍為共犯戊○○前往催
    討高利貸之行為，顯於事後已有意思聯絡與行為分擔可明，此外，復有本票、貸
    放名單可資佐證，是被告壬○○、辛○○所辯不知情云云，顯為卸責之詞，不足
    採信，故本案事證明確，被告二人犯行，均堪認定。
二、核被告壬○○、辛○○所為，均係犯刑法第三百四十四條之重利罪、刑法第三百
    零五條之恐嚇危害安全罪。被告二人與戊○○間，就上述犯行互有犯意聯絡及行
    為之分擔，應論以共同正犯。又其先後多次重利犯行，除時間緊接外，並觸犯構
    成要件相同之罪名，顯均基於概括犯意反覆為之，應依連續犯之規定論以一罪。
    其所犯前開二罪，有方法結果之牽連關係，依刑法第五十五條之規定，從一重之
    恐嚇危害安全罪處斷。公訴意旨雖認被告二人與戊○○間，係共同涉犯刑法第三
    百四十五條之常業重利罪，惟依被告二人僅參與向證人庚○○、乙○○催討債務
    之行為，在無積極證據證明被告二人尚有涉及對其他人為貸放高利貸之行為或催
    討債務之情形下，尚不得以被告二人僅偶一為此犯行，即遽論其係涉犯常業重利
    罪，公訴意旨漏未斟酌此點，雖有未洽，惟其基本事實同一，甲○自應予審理，
    並變更起訴法條。再公訴人認被告二人非法進入證人庚○○之住處，並有限制證
    人庚○○之行動自由，強取證人庚○○之財物，超過證人庚○○所積欠之債務，
    因認渠係涉犯懲治盜匪條例第五條第一項第一款之普通盜匪罪，惟為被告所否認
    ，辯稱：係證人庚○○自己拿出以供擔保，且均係廉價品等語。查被告二人於進
    入證人庚○○之住處後，雖有言語之恐嚇，並取走手鍊等財物，但依證人庚○○
    所稱被告進入其住處後，其尚有打電話給「阿林」質問其為何派人來家等語（見
    甲○八十九年七月五日訊問筆錄），而被告所取走之物之價值，又未能證明其價
    值，參諸事後被告於欲離去時更說「如不還債要拿汽油來」等語，可知證人庚○○是否有受行動之限制，即非無疑，且若被告所取走之物品價值高達二十二萬餘
    元，即已足夠抵銷證人庚○○所積欠之三萬元債務，被告亦應無會說「如不還債
    要拿汽油來」之言語，是尚無法證明被告前往討債，並拿走手鍊等物，係意圖為
    第三人不法所有之意思，並已使證人庚○○達不能抗拒之程度，是公訴人依此遽
    論被告二人係涉犯普通盜匪罪，尚有未洽，惟其基本事實同一，甲○自應予審理
    ，並變更起訴法條。爰審酌被告二人僅為催討債務，而非法進入他人住宅，並以
    言語恐嚇，對被害人所生之危害非輕，惟念其係一時失慮，使受人唆使前往討債
    ，犯後坦承部分犯行，態度尚可等一切情狀，分別量處如主文所示之刑。又被告
    二人於犯罪後，刑法第四十一條於九十年一月四日修正，並於同月十日公布施行
    ，有關易科罰金之部分，範圍擴大為最重本刑五年以下有期徒刑之罪，惟與被告
    所犯之罪比較後並未有影響，依刑法第二條第一項前段之規定，應適用裁判時之
刑法第四十一條第一項規定，並均諭知易科罰金之折算標準。
貳、丙○○無罪部分：
一、公訴意旨另以：被告丙○○與共犯戊○○、被告壬○○、辛○○等人共同意圖基
    於乘他人急迫，貸以金錢，而取得與原本顯不相當重利之概括犯意，自八十八年
    四月十五日，在報紙以刊登電話0000000000號，經營小額金錢貸款之
    地下錢莊業務，乘丁○○、庚○○、乙○○、李靖鈁急需用錢之際，要索以每十
    天為一期，本金五萬元，每期一萬元之利息，並先預扣，十天後，每遲延一日加
    付利息一千元，藉此取得與原本顯不相當之重利。嗣於八十八年七月二十一日，
    因庚○○借款三萬元後，無力按時償還，竟與壬○○、辛○○，於該日下午二時
    許，自隔壁空屋進入高雄市○○○路六五之四號庚○○之住處討債，並以強制手
    段控制庚○○之行動自由，並以下次再來即放火燒屋，致黃女畏懼，隨即動手搜
    括黃女財物共計二十二萬餘元，因認被告丙○○涉犯刑法第三百四十五條之常業
    重利罪與懲治盜匪條例第五條第一項第一款之普通盜匪罪嫌等語。
二、按犯罪事實應依證據認定之，無證據不得推定其犯罪事實，刑事訴訟法第一百五
    十四條定有明文。又按刑事訴訟法上所謂認定犯罪事實之證據，係指足以認定被
    告確有犯罪行為之積極證據而言，如未能發現相當證據或證據不足以證明，自不
    能以推測或擬制之方法，以為裁判基礎，最高法院二十九年上字第三一○五號及
    同院四十年台上字第八十六號分別著有判例，此亦為刑法論理中「罪疑唯輕原則
    」之具體表現；復按被害人所述被害情形如無瑕疵可指，而就其他方面調查又與
    事實相符，則其供述固可採為判決基礎（最高法院三十二年度上字第六五七號及
    五十二年度台上字第一三○○號判例要旨參照），無論直接證據或間接證據，其
    為訴訟上證明，須於通常一般人均不至於有所懷疑，而得確信其為真實之程度者
    ，始得據之為有罪之認定，倘其證明尚未達此一程度，而有合理性懷疑之存在時
    ，即無從為有罪之認定，若不能證明被告犯罪者，應諭知無罪之判決，刑事訴訟
    法第三百零一條第一項定有明文，合先敘明。
三、本件公訴人認被告丙○○涉有此上述罪嫌，無非以被告於偵查中之自白，及證人
    庚○○、乙○○、丁○○之證述為依據，惟被告丙○○雖坦承曾與被告壬○○等
    人至乙○○住處索債，惟否認有重利及盜匪之犯行，辯稱：伊並未與被告壬○○
    等人至證人庚○○之住處，另雖與被告壬○○至乙○○之工作處所，惟並未進入
    ，亦不知其為何前往討債等語。經查：證人庚○○雖於甲○調查時證稱被告丙○○有至其住所參與盜匪之行為，惟依證人庚○○於警方查獲本案時所為之陳述及
    指認，均謂除被告壬○○、辛○○外，未曾看過被告丙○○（見八十八年八月十
    六日警訊筆錄），且被告壬○○、辛○○亦均供稱該日被告丙○○並未前往（見
    甲○九十年四月二十五日、五月二日訊問筆錄），是被告丙○○若在該日有前往
    證人庚○○之住處，且限制其行動自由，斷無在查獲當日僅能指認出被告壬○○
    、辛○○，而無法指認出被告丙○○，是證人庚○○於甲○所為之陳述，是否為
    真，即非無疑，另被告丙○○雖曾與被告壬○○共同前往乙○○處，惟被告丙○○並未進去，此業據被告壬○○供述在卷（見甲○九十年四月二十五訊問筆錄）
    另證人戊○○亦證稱：「不認識丙○○。」（見甲○九十年五月二日訊問筆錄）
    ，是被告丙○○辯稱係因無事故陪同被告壬○○前往，惟並不知係何事，應可採
    信，此外，復查無其他積極證據足證被告丙○○有何盜匪、重利之犯行，揆諸首
    揭條文及說明，自應為被告丙○○無罪判決之諭知。
據上論斷，應依刑事訴訟法第二百九十九條第一項前段、第三百條、第三百零一條第
一項，刑法第二十八條、第五十六條、第三百零五條、第三百四十四條、第五十五條
、第二條第一項前段、第四十一條第一項、罰金罰鍰提高標準條例第一條前段、第二
條，判決如主文。
中      華      民      國      九十    年      九      月    二十八    日
                                  臺灣高雄地方法院刑事第四庭
                                      法  官  楊  國  祥
右正本證明與原本無異。
如不服本判決，應於判決送達後十日內，向甲○提出上訴狀。
                                      書記官  陳  怡  真
中    華    民    國    九十      年       九      月     二十八       日
附錄論罪法條
中華民國刑法第三百零五條
 (恐嚇危害安全罪)
以加害生命、身體、自由、名譽、財產之事，恐嚇他人致生危害於安全者
，處二年以下有期徒刑、拘役或三百元以下罰金。
中華民國刑法第三百四十四條
 (重利罪)
乘他人急迫、輕率或無經驗貸以金錢或其他物品，而取得與原本顯不相當
之重利者，處一年以下有期徒刑、拘役或科或併科一千元以下罰金。


司法院資訊處製作；財團法人民間司法改革基金會備份。
